【裁判字號】    92,訴,117
【裁判日期】    920718
【裁判案由】    違反公司法
【裁判全文】
臺灣臺北地方法院刑事判決                          九十二年度訴字第一一七號
    公  訴  人  臺灣臺北地方法院檢察署檢察官
    被      告  乙○○  男  六.
    選任辯護人  沈銀和律師
右列被告因違反公司法案件，經檢察官提起公訴（九十年度偵字第三七二號），本院
判決如左：
    主  文
乙○○共同公司負責人公司應收之股款，股東並未實際繳納，而以申請文件表明收足
，處拘役伍拾日，如易科罰金，以參佰元折算壹日；又共同公司負責人公司應收之股
款，股東雖已繳納而於登記後將股款發還股東，處拘役伍拾日，如易科罰金，以參佰
元折算壹日。應執行拘役玖拾日，如易科罰金，以參佰元折算壹日。
    事  實
一、乙○○（原名王光和）、己○○（未據起訴），均明知公司應收之股款，股東應
    實際繳納，不得僅以文件表明收足，詎基於犯意聯絡，於民國八十九年三月間鄭
    雅容（化名鄭玉鳳）戊○○、丙○○，在台北市○○○路○段一○二號五樓之三
    ，籌組成立中國聖業推廣股份有限公司（下稱中國聖業公司），登記公司資本額
    為新台幣（下同）二百萬元，以己○○為登記之負責人，由乙○○擔任董事並為
    實際經營負責人，約定股東鄭雅容、己○○、戊○○、丙○○四人，應分別繳納
    股款二十萬元、二十萬元、三十萬元、二十萬元，惟鄭雅容、己○○等二人，均
    未繳納任何股款；而戊○○、丙○○則僅分別繳納二十萬元、十萬元，公司應收
    之股款尚未實際繳納，而推由乙○○代為墊款實際出資，並於八十九年四月二十
    日委請不知情之郭建忠會計師，辦理中國聖業公司設立登記所需備置供主管機關
    審核之股款證明及會計師查核報告書，據以向主管機關台北市政府建設局申請公
    司設立登記，而以申請文件表明收足股款。另乙○○、己○○亦共同明知已繳納
    之股款不得於登記後發還股東，復於八十九年五月十二日，推由乙○○以其名義
    開立發票日各為八十九年七月十五日、八十九年八月十五日，面額均為十萬元之
    支票二張，交付予股東陳慧卿、丙○○，再將前揭款項登入公司資本帳冊支出欄
    ，以此方式將股東陳慧卿所繳納之十萬元股款及丙○○所繳納之十萬元股款悉數
    退還。
二、案經丁○○、甲○○告發臺灣臺北地方法院檢察署檢察官偵查起訴。
    理  由
一、訊據被告王名陞對先墊付中國聖業公司設立資本額二百萬元，然鄭雅容、己○○
    未實際出資且戊○○、余子彬事後亦未補足股金，並退還陳慧卿、丙○○股款各
    十萬元之事實坦白承認（見偵卷第七十八頁反面、第二百三十八頁、第二百三十
    九頁、第二百五十二頁正面），核與證人鄭雅容於警訊證稱其負責技術，認股與
    其無關（見偵卷第二十三頁）、證人己○○於偵查及本院調查中證述其為負責人
    以技術投資未實際出資（見偵卷第七十九頁）、證人戊○○、余子彬證以各僅出
    資二十萬及十萬元（見偵卷第三百十九頁反面、第三百二十頁反面）及證人陳慧
    卿、丙○○收得被告所開立支票退還之股款（見偵卷第八十頁正面、第三百二十
    頁）各情悉相一致。而上開鄭雅容、己○○以技術股為名未出資及余子彬、陳慧
    卿出資共二十萬元已退還等節，亦有中國聖業公司八十九年十月二日股東會議紀
    錄在卷可稽，復有中國聖業公司設立登記申請書、股東名簿、被告支付二百萬元
    參，堪認為真實。被告雖矢口否認違反公司法犯行，辯稱：中國聖業推廣股份有
    限公司在籌備時由戊○○、鄭雅容、丙○○辦理，伊僅有加入股東，且另在大陸
    經商，並非實際負責人。退回股款則因公司經營不善嚴重虧損，丙○○見情況不
    對藉口家庭需要，要私下轉讓退股，陳慧卿係丙○○朋友而一起退股，遂幫助其
    等退款云云。惟被告實際負責公司運作一情，已經證人丁○○、甲○○、戊○○
    、己○○於本院調查中結證翔實（分見本院九十二年五月九日、六月六日訊問筆
    錄），甚至被告之同居人鄭雅容亦於警訊證陳股東認股、股權移轉均由被告負責
    （見偵卷第二十三頁反面），佐以前開中國聖業公司八十九年十月二日股東會議
    紀錄，公司財務等是相均需請示被告，被告當為中國聖業公司實際負責人無訛，
    被告身實際負責人與掛名負責人己○○間，明知股份有限公司不得以勞務出資，
    竟以技術股之名，令鄭雅容、己○○無須支付股款，且未收齊股金而以墊款方式
    支付公司資本額，又該公司甫於八十九年四月二十八日甫獲臺北市政府建設局核
    准設立，有該局八十九年四月二十八日北市建商二字第八九二八三○七○號在卷
    為憑，卻在同年五月十二日即退股款予陳慧卿、丙○○，姑不論原因為何，亦不
    能如此任意退款，否則公司資本如何維持，凡此，均在在足認其違反公司法第九
    條之行止甚明。綜上所述，被告所辯為事後卸責之詞，顯不足採。本件事證已臻
    明確，被告犯行應堪認定。
二、按被告行為後，公司法第九條第一項業於九十年十一月十二日修正公布施行，於
    同年十一月十四日生效，將原公司法第九條第三項改列為第一項，其中罰金之規
    定由「新台幣六萬元以下」提高為「新台幣五十萬元以上二百五十萬元以下」，
    經新舊法比較結果，修正前之公司法第九條第三項較修正後之公司法第九條第一
    項對被告為有利，依刑法第二條第一項但書之規定，自應適用行為時即修正前之
    法律，是核被告所為，犯修正前公司法第九條第三項應收之股款，股東並未實際
    繳納，而以申請文件表明收足之罪及修正前公司法第九條第三項於登記後將股款
    發還股東之罪（檢察官漏未比較新舊法之適用容有違誤）。被告雖非公司名義負
    責人，惟其既係實際經營公司與該公司負責人己○○有犯意聯絡、行為分擔而共
    同實施犯罪，依刑法第三十一條第一項之規定，亦以共犯論。其所犯上開二罪間
    犯意各別、行為互殊，應予分論併罰之。爰審酌被告為經營公司犯罪之動機、目
    的、犯罪之手段平和、犯罪所生之危害、犯罪後之態度等一切情狀，判處如主文
    所示之刑，並諭知易科罰金之折算標準，及定其應執行刑與易科罰金折算標準，
    以示懲儆。末按被告犯罪後刑法第四十一條業經立法院於九十年一月四日修正，
    於同年一月十二日生效，將易科罰金之適用範圍擴大為「最重本刑五年以下有期
    徒刑之罪，而受六月以下有期徒刑或拘役之宣告」規定，本件被告所犯之罪自依
    刑法第二條第一項前段之規定，自應適用新修正之刑法四十一條第一項定其易科
    罰金之折算標準。
據上論斷，應依刑事訴訟法第二百九十九條第一項前段，修正前公司法第九條第三項
，刑法第十一條前段、第二條第一項、第二十八條、第三十一條第一項、第四十一條
第一項前段、第五十一條第六款，罰金罰鍰提高標準條例第二條，判決如主文。
本案經檢察官呂俊儒到庭執行職務
中      華      民      國      九十二      年      七      月    十八  日
                                      臺灣臺北地方法院刑事第四庭
                                          法  官    吳定亞
右正本證明與原本無異。
如不服本判決，應於判決送達後十日內，向本院提出上訴狀。
                                          書記官    張漪蕙
中      華      民      國      九十二      年      七      月    十八  日
附錄本案論罪科刑法條全文：
修正前公司法第九條第三項
公司應收之股款，股東並未實際繳納，而以申請文件表明收足，或股東雖已繳納而於
登記後將股款發還股東，或任由股東收回者，公司負責人各處五年以下有期徒刑、拘
役或科或併科新臺幣六萬元以下罰金。


司法院資訊處製作；財團法人民間司法改革基金會備份。
